臺灣高等法院刑事判決
110年度交上易字第185號
上  訴  人  臺灣桃園地方檢察署檢察官
上  訴  人  
即  被  告  張宇蘋



            張太維


上列上訴人等因被告等過失傷害案件，不服臺灣桃園地方法院10
9年度交易字第400號，中華民國110年4月3日第一審判決（起訴
案號：臺灣桃園地方檢察署108年度調偵字第1104號），提起上
訴，本院判決如下：
    主  文
原判決關於張宇蘋部分撤銷。
張宇蘋犯過失傷害罪，處拘役參拾日，如易科罰金，以新臺幣壹
仟元折算壹日。緩刑貳年。
其他上訴駁回。
張太維緩刑參年。
    事  實
一、張太維於民國106年9月19日下午8時54分許，騎乘YouBike腳
    踏車沿ＯＯ市ＯＯ區ＯＯ路往ＯＯ路方向行駛，行經ＯＯ路與ＯＯ路交岔
    路口欲左轉彎時，原應注意轉彎需先顯示左臂平伸，手掌向
    下之手勢，且左轉彎時，應繞越道路中心處左轉進入規定行
    駛車道內行進，而依當時天候晴、日間自然光線、柏油路面
    乾燥無缺陷、無障礙物、視距良好，並無不能注意之情事，
    竟疏未注意及此，未顯示左臂平伸、手掌向下之手勢，貿然
    於車道外側即行偏向進行左轉，適張宇蘋騎乘車號000－0000
    號普通重型機車，於內側車道自後方同向直行，原應注意車
    前狀況，隨時採取必要之安全防範措施，亦無不能注意之情
    事，而疏未注意及此，雙方發生撞擊而人車倒地，致張太維
    受有右臀及左大腿挫傷血腫之傷害、張宇蘋受有左肘及雙膝
    挫擦傷之傷害。
二、案經張宇蘋、張太維訴由桃園市政府警察局龜山分局報告臺
    灣桃園地方檢察署檢察官偵查起訴。
    理  由
壹、證據能力部分
一、按被告以外之人於審判外之言詞或書面陳述，除法律有規定
    者外，不得作為證據，刑事訴訟法第159條第1項定有明文。
    又被告以外之人於審判外之陳述，雖不符刑事訴訟法第159
    條之1至第159條之4之規定，而經當事人於審判程序同意作
    為證據，法院審酌該言詞陳述或書面陳述作成時之情況，認
    為適當者，亦得為證據；當事人、代理人或辯護人於法院調
    查證據時，知有同法第159條第1項不得為證據之情形，而未
    於言詞辯論終結前聲明異議者，視為有前項之同意，刑事訴
    訟法第159條之5亦定有明文。本判決下列所引被告以外之人
    於審判外之供述證據外，檢察官、上訴人即被告張太維、張
    宇蘋均未爭執其證據能力，均僅就證據之證明力表示意見（
    見本院卷第87-95、172-175頁），本院審酌各該證據作成時
    之情況，並無不當之情形，認以之作為證據應屬適當，依刑
    事訴訟法第159條之5第2項規定，得為本件之證據。
二、其餘資以認定本案犯罪事實之非供述證據（詳後述），亦查
    無違反法定程序取得之情形，依刑事訴訟法第158條之4 反
    面規定，應具證據能力。
貳、實體部分　　
一、認定犯罪事實之依據及理由：訊據上訴人即被告張太維、張
    宇蘋就於前揭時地分別騎乘前開腳踏車、普通重型機車，張
    太維未舉出轉彎手勢即進行左轉，雙方遂生撞擊而人車倒地
    等事實，於本院調查、審理時均坦承不諱，張宇蘋則就本件
    為自白，張太維則矢口否認有何過失傷害犯行，張太維辯稱
    ：道路交通安全規則第125條是規定「無標誌、標線或號誌
    」才能適用同條第1項各款、或同規則第102條之規定，而現
    場有紅綠燈，只要依照紅綠燈行進即屬適當，所以騎乘腳踏
    車沒有轉彎要舉手、或繞越道路中心處的規定，我轉彎沒有
    舉手也沒有過失，而且因為我是左轉到跨越中央分隔線之後
    才被撞倒，這跟我有沒有在內側轉彎沒有關係，這不是造成
    交通事故的原因云云。經查：
　㈠張太維於前揭時地騎乘YouBike腳踏車，未舉出轉彎手勢即於
    車道外側進行左轉，適與同向後方張宇蘋騎乘之上開機車發
    生撞擊等事實，除據張太維、張宇蘋分別坦承在卷，並有道
    路交通事故現場圖、道路交通事故調查報告表㈠、㈡（見偵字
    卷第17-19頁）、桃園市政府警察局龜山分局龜山交通分隊
    道路交通事故照片黏貼紀錄表（下稱案發現場照片，見偵字
    卷第31-35頁）在卷可稽；復張太維於106年9月23日、張宇
    蘋於106年9月19日分別至醫院就診，經醫師診斷張太維受有
    右臀及左大腿挫傷血腫之傷害，張宇蘋則受有左肘及雙膝挫
    擦傷傷害等事實，亦有重光醫院乙種診斷書、大明醫院診斷
    證明書（見偵字卷第16、15頁）、張太維受傷照片（見調偵
    字卷29、30頁）等件在卷可參；是上開事實，首堪認定。
　㈡過失之認定
　　1.張太維部分：
　　　⑴慢車種類及名稱如下：一、自行車：㈠腳踏自行車；而慢
        車行駛至交岔路口，其行進或轉彎，應依標誌、標線或
        號誌之規定行駛，無標誌、標線或號誌者，應依第一百
        零二條及下列規定行駛：三、左轉彎時，應繞越道路中
        心處左轉進入規定行駛車道內行進；再按汽車行駛至交
        岔路口，其行進、轉彎，應依下列規定：五、左轉彎時
        ，應距交岔路口三十公尺前顯示方向燈或手勢，換入內
        側車道或左轉車道，行至交岔路口中心處左轉，並不得
        占用來車道搶先左轉，道路交通安全規則第6條第1款第
        1目、第125條第1項第3款及第102條第1項第5款均定有
        明文。本件張太維具有大學學歷（見本院卷第178頁）
        ，以其社會經驗及學識，騎乘慢車往來於道路，對前揭
        規定當知之甚詳。而案發當時天候晴、日間自然光線、
        柏油路面乾燥無缺陷、無障礙物、視距良好等情，亦有
        道路交通事故調查報告表㈠在卷可稽（見偵字卷第18頁
        ），而無何不能注意之情事。
　　　⑵張太維於現場騎乘腳踏車欲左轉彎時，並未依前揭規定
        以左臂平伸、手掌向下之手勢向後方車示警之事實，業
        據張太維坦認在卷，核與張宇蘋證述情節相符，並經本
        院勘驗現場監視器光碟明確，有本院110年9月30日勘驗
        筆錄暨附件擷圖在卷可稽（見本院卷第98-113頁）。復
        由現場刮地痕以觀，起始點在ＯＯ路往ＯＯ路方向、已進入
        ＯＯ路與ＯＯ路交岔路口，且緊鄰ＯＯ路行人穿越道（刮地痕
        長6公尺，起始處在ＯＯ路中央分向限制現虛擬延伸線上
        ，距離ＯＯ路往ＯＯ路方向近端路邊行車管制號誌燈桿垂直
        1.2公尺）即約距行人穿越道1.2公尺之位置，而與道路
        中心處相距甚遠等情，此有道路交通事故現場圖、案發
        現場照片（見偵字卷第17、31-32頁）在卷可參，而刮
        地痕為車輛倒地後產生，是該刮地痕起點即為張太維、
        張宇蘋雙方撞擊車輛倒地點，雙方撞擊點尚未達道路中
        心處，可認張太維逕自騎越ＯＯ路行人穿越道，未依前揭
        規定以左臂平伸、手掌向下之手勢向後方車示警，並於
        仍緊鄰ＯＯ路行人穿越道、尚未繞越道路中心處即行左轉
        駛入ＯＯ路與ＯＯ路交岔路口。張太維雖辯稱：已進入道路
        中心處後始遭撞擊云云，顯不可採。則張太維於案發交
        岔路口欲左轉彎，原應注意先顯示左臂平伸、手掌向下
        之手勢，且應繞越道路中心處左轉進入規定行駛車道內
        行進，竟疏未注意上開二事項，而肇生本件事故，則張
        太維就該車禍事故之發生，顯有過失甚明。
　　　⑶張太維雖辯稱：道路交通安全規則第102條是汽車才有適
        用，慢車依據同規則第125條轉而適用同規則第102條，
        是在「無標誌、標線或號誌」之前提，而本件明顯有紅
        綠燈交通號誌，故無轉而適用第102條規定之餘地云云
        。然道路交通安全規則第125條第1項係規定：「慢車行
        駛至交岔路口，其行進或轉彎，應依標誌、標線或號誌
        之規定行駛，無標誌、標線或號誌者，應依第一百零二
        條及下列規定行駛」，其中「無標誌、標線或號誌者」
        ，係指依其行進、或轉彎之駕駛狀況，並無任何就「行
        進」或「轉彎」特殊指示之標誌、標線、號誌存在而言
        。以轉彎之駕駛狀況言，依據道路交通標誌標線號誌設
        置規則之規定，專為指引「轉彎」之專用標誌、標線、
        號誌，含有上開規則第25條之連續彎路標誌、 第61條
        道路遵行方向標誌（僅准左右轉通行標誌）、第62條車
        道遵行方向標誌（僅准左右轉通行標誌）、第65條機慢
        車兩段左轉標誌、第74條進行方向標誌（禁止左右轉標
        誌）、第94條行車方向指示標誌、第131條繞道標誌（
        指示轉彎車輛之正確行駛路線）、第188條轉彎指向線
        、第189條路口行車導引線、第203條轉彎號誌等，故而
        於路口轉彎時，路口未設置上開專為指引「轉彎」所示
        之專用標誌、標線、號誌時，始屬道路交通安全規則第
        125條之「無標誌、標線或號誌者」狀況，非謂但凡任
        有一項有關「行進」指示交通標誌、標線、號誌存在、
        甚或道路分向線、斑馬線等路況警告、禁制、指示等資
        訊存在，即可「無任何規則、不負任何注意義務任意轉
        彎」，逕行排除道路交通安全規則第102條、或第125條
        第1項各款之適用。而左轉彎時應顯示方向燈或手勢之
        規定，或有關繞越道路中心處左轉係為警示其他用路人
        自身行向將為左轉，使其他用路人得以預見，或有足夠
        之空間而為相關因應，而不阻擋其他用路人之使用。慢
        車雖無方向燈，然駕駛人仍應於左轉時為左轉手勢，以
        警惕其他用路人，避免貿然左轉致他人措手不及進而增
        加肇事機率，於無有關特殊排除上開規定之標誌、標線
        或號誌存在時，自仍應依據道路交通安全規則第125條
        之規定「無標誌、標線或號誌者」狀況應富有同規則第
        102條、或第125條第1項各款之注意義務。查本件肇事
        路口僅設置有圓形之紅黃綠三色燈號行車管制號誌、路
        名公共設施標誌等情，有現場照片在卷可稽（見偵字卷
        第31頁），是現場並無專為指示轉彎所設置之標誌、標
        線或號誌，揆諸前揭說明，仍應依據道路交通安全規則
        第125條之規定，在「無標誌、標線或號誌者」狀況，
        負有依據同規則第102條、或第125條第1項各款之注意
        義務。張太維辯稱：現場有紅綠燈設置，即屬「有標誌
        、標線或號誌」云云，顯就交通規則有所誤解。
　　　⑷張太維雖辯稱：轉彎時見對方仍有30-40公尺之安全距離
        云云，惟現場並無任何測繪、或監視畫面證據可認張太
        維「轉彎前見得張宇蘋」時之雙方之真實所在地點，自
        難以據此測量雙方之距離。而張太維並無任何目測距離
        之訓練，亦未就此有利於己之事實為舉證，是僅憑張太
        維個人「感覺」、「臆測」，尚難認定「張太維轉彎時
        見對方仍有30-40公尺」之事實。張太維此部分之辯解
        ，實無足採。　
　　2.張宇蘋部分：按「汽車行駛時，駕駛人應注意車前狀況及
      兩車並行之間隔，並隨時採取必要之安全措施，不得在道
      路上蛇行，或以其他危險方式駕車。」，道路交通安全規
      則第94條第3 項定有明文。又按道路交通安全規則第2條
      第1項第1款規定該等有關道路交通管理法規所指之「汽車
      」均包含「機器腳踏車」。查張宇蘋於警詢中供稱：「（
      問：你發現危險時距離對方多遠？雙方相對位置如何？你
      採取何種反應措施？）大約為1-2 公尺，對方在我右前方
      ，我是直行車對方我不知道，我有做煞車動作但還是與對
      方發生碰撞交通事故了。」（見偵字卷第9頁），於偵查
      供稱：「（問：對方左轉前有無比手勢，或停下察看？）
      沒有，看到他時他已經出現在我面前，距離大約5 公尺，
      已來不及煞車。」（見偵字卷第41頁），是可認張宇蘋係
      於與張太維距離甚近時，始注意到機車右前方之張太維，
      因而煞車不及發生撞擊一節供述明確。則張宇蘋本於張太
      維腳踏車之左後方騎乘機車，則張宇蘋自應注意車前狀況
      ，亦即右前方張太維腳踏車之動向，並隨時採取必要安全
      措施。而以案發當時天候晴、日間自然光線、柏油路面乾
      燥無缺陷、無障礙物、視距良好，業如前述，張太維所騎
      係YouBike 腳踏車，要非可瞬間急遽加速而驟然出現在張
      宇蘋面前之動力交通工具，又張太維行車動向係自車道外
      側向左駛越張宇蘋前方始得進入ＯＯ路口觀之，張宇蘋顯有
      相當之時間可注意右前方由張太維之腳踏車於行車過程中
      已有逐漸向左偏移之動線軌跡，亦無不能注意之情事，然
      張宇蘋竟遲至雙方距離甚近，始注意到張太維之車輛，終
      仍煞車不及而發生撞擊，是張宇蘋顯有疏未注意車前狀況
      並隨時採取必要安全措施之過失甚明。
　　3.本件經送桃園市政府車輛行車事故鑑定委員會鑑定、桃園
      市車輛行車事故鑑定覆議委員會覆議，其覆議意見認：「
      依照本府車輛行車事故鑑定會之鑑定意見，經審查結論文
      字意見改為：一、張太維騎乘腳踏車，未距交岔路口30公
      尺前顯示手勢且未至交岔路口中心處左轉彎，為肇事主因
      。二、張宇蘋駕駛普通重型機車，未注意車前狀況，為肇
      事次因。」此有桃園市政府車輛行車事故鑑定委員會108 
      年7月30日桃市鑑0000000 案鑑定意見書、桃園市車輛行
      車事故鑑定覆議委員會109 年12月11日桃市覆0000000 號
      覆議意見書附卷可稽。上開認定亦與本院認定相同，附此
      敘明。
　㈢張太維、張宇蘋均因上開車禍事故人車倒地，並受有前揭傷
    勢，雙方之過失行為與所受傷害結果間具有相當因果關係，
    至為明確。
　㈣綜上所述，本件事證明確，張太維、張宇蘋二人犯行洵堪認
    定，應予依法論科。
二、法律變更：
　㈠按行為後法律有變更者，適用行為時之法律。但行為後之法
    律有利於行為人者，適用最有利於行為人之法律，刑法第2
    條第1項定有明文。
　㈡被告張太維、張宇蘋行為後，刑法第284條第1項、第2項過失
    傷害罪業於108年5月29日修正公布，並於同年月31日施行，
    修正前係規定：「因過失傷害人者，處6月以下有期徒刑、
    拘役或500元以下罰金；致重傷者，處1年以下有期徒刑、拘
    役或500元以下罰金。」「從事業務之人，因業務上之過失
    傷害人者，處1 年以下有期徒刑、拘役或1,000元以下罰金
    ；致重傷者，處3 年以下有期徒刑、拘役或2,000元以下罰
    金。」；修正後則將原第2 項業務過失傷害規定刪除，並規
    定為：「因過失傷害人者，處1年以下有期徒刑、拘役或10
    萬元以下罰金；致重傷者，處3年以下有期徒刑、拘役或30
    萬元以下罰金」，經比較新舊法之結果，修正後之刑度顯較
    修正前為重，並未較有利於行為人，應依刑法第2條第1項前
    段規定，適用被告行為時即修正前刑法第284條第1項規定。
三、論罪
　㈠核張太維、張宇蘋之行為，均係犯修正前刑法第284 條第1 
    項前段之過失傷害罪。
　㈡張太維、張宇蘋二人肇事後，於有偵查犯罪權限之機關未發
    覺犯罪前，留於肇事現場等待，嗣於員警到場處理時並當場
    坦承肇事，自首而接受裁判，此有桃園市政府警察局龜山分
    局龜山交通分隊道路交通事故肇事人自首情形紀錄表（見偵
    字卷第22、23頁）在卷可參，爰均依刑法第62條前段之規定
    ，減輕其刑。
參、駁回張太維部分上訴之理由
一、原審經詳細調查及審理後，基於以上相同之認定，引用修正
    前刑法第284 條第1 項前段之過失傷害罪為依據，並審酌張
    太維騎乘腳踏車，有如事實欄一所示過失行為，而張太維為
    肇事主因，及案發後張太維業依臺灣桃園地方法院以108 年
    度桃小字第2564號小額民事判決賠償張宇蘋新臺幣（下同）
    27,070元，且一度願意與張宇蘋相互撤回告訴而不予追究，
    犯後態度尚可，惟念張太維年紀尚輕，案發當時為學生、無
    任何刑事犯罪前科、兼衡其智識程度、生活狀況、素行情形
    等一切情狀後，以行為人之責任為基礎，量處拘役40日，並
    諭知以1千元折算1日之易科罰金標準，經核原審上開認事用
    法，均無違誤，量刑亦稱允恰。被告執前詞提起上訴，否認
    犯罪，對原審依職權所為之證據取捨以及心證裁量，重為爭
    執，並未進一步提出積極證據以實其說，其上訴為無理由，
    應予駁回。
二、檢察官固以：本件量刑過輕，張宇蘋所受傷勢非輕云云，提
    起上訴，指摘原審判決不當，惟按量刑輕重，屬法院得依職
    權自由裁量之事項，苟其量刑已以行為人之責任為基礎，並
    斟酌刑法第57條各款所列情狀，在法定刑度內，酌量科刑，
    無偏執一端，致明顯失出失入情形，自不得指為不當或違法
    （最高法院103年度台上字第291號、第331號判決意旨參照
    ）；且在同一犯罪事實與情節，如別無其他加重或減輕之原
    因，下級審量定之刑，亦無過重或失輕之不當情形，則上級
    審法院對下級審法院之職權行使，原則上應予尊重（最高法
    院85年度台上字第2446號判決意旨參照）。經查原審在衡量
    刑法第57條各款所列情狀為張太維量刑之基礎量刑，並無濫
    用量刑權限，亦無判決理由不備，或其他輕重相差懸殊等量
    刑有所失出或失入之違法或失當之處。是檢察官指摘原審量
    刑過輕，尚非可採，其上訴為無理由。
肆、撤銷原判決關於張宇蘋部分及駁回檢察官此部分上訴之理由
一、原審以被告張宇蘋罪證明確，予以論罪科刑，固非無見。惟
    刑事審判旨在實現刑罰權之分配正義，故法院對於有罪之被
    告科刑，應符合罪刑相當之原則，使罰當其罪，此所以刑法
    第57條明定科刑時應審酌一切情狀，尤應注意該條所列10款
    事項以為科刑輕重之標準（最高法院106年度台上字第3347
    號判決意旨參照）。張宇蘋於警詢、偵查雖均否認犯罪，嗣
    於原審中猶見反覆，但其於本院審理時業已全部坦承犯行，
    其犯後態度即非毫無悔悟之情，應適度表現在刑度之減幅，
    本院衡量張宇蘋自首且終能坦認犯罪之犯後態度等情，認原
    審未及審酌上揭全部情事逕予量刑，稍有未洽。張宇蘋上訴
    執此指摘原判決量刑過重，為有理由。
二、又檢察官就張宇蘋部分上訴意旨略以：量刑過輕，張太維所
    受傷勢非輕，迄今雙方未和解云云，雖無其他舉證以明，而
    難認有理由，然原審判決就張宇蘋部分既有上開未及審酌犯
    後態度之瑕疵，自應由本院將原判決就張宇蘋部分予以撤銷
    改判。
伍、撤銷改判部分（即關於張宇蘋部分）之科刑
　　爰以行為人之責任為基礎，審酌張宇蘋領具駕照多年，當知
    騎乘機車應遵守道路交通安全規則規定之注意義務範圍，互
    為採取謹慎注意之安全行為，以維護自身及他人之生命身體
    安全，竟在本案路口，未依規定注意車前狀況，致生本案事
    故，令張太維受有本件傷勢，然張太維受有右臀及左大腿挫
    傷血腫之傷害尚屬輕微，兼衡張宇蘋業已坦承犯行，犯後態
    度良好，且無其他前科素行，本案之肇致張太維始為肇事主
    因，無須另再賠償張太維所受之損失，暨其自陳目前仍在學
    、攻讀研究所，家庭經濟狀況不好（見本院卷第178頁），
    以及本件行為動機、目的等一切情狀，量處如主文第2項所
    示，並諭知易科罰金之折算標準。　　
陸、緩刑之宣告：
一、張太維、張宇蘋前均未曾因故意犯罪受有期徒刑以上刑之宣
    告，此有本院被告前案紀錄表（見本院卷第49、51頁）在卷
    可參。
二、審酌張太維、張宇蘋因一時失慮，致罹刑典，張宇蘋犯罪後
    於本院審理時業已坦認犯行，已如前述，而張太維業已主動
    依臺灣桃園地方法院108年度桃小字第2564號小額民事判決
    匯款賠償張宇蘋新臺幣27,070元等情，有前開判決、合作金
    庫銀行綜合存款存摺內頁（戶名：ＯＯＯ）在卷可稽（見本院
    卷第183-187、153頁），足見二人顯有悔悟之意，經此刑之
    宣告後，應知所警惕而無再犯之虞，認二人所宣告之刑以暫
    不執行為適當，並衡量張太維左轉彎時，違反應繞越道路中
    心處左轉、轉彎手勢之義務，張宇蘋疏未注意車前狀況並隨
    時採取必要安全措施之過失程度，爰依刑法第74條第1項第2
    款之規定，分別諭知緩刑3、2年，以啟自新。
據上論斷，應依刑事訴訟法第368條、第369條第1項前段、第364
條、第299條第1項前段，判決如主文。
本案經檢察官鄭皓文提起公訴，檢察官高健祐提起上訴，檢察官
柯怡如到庭執行職務。
中　　華　　民　　國　　110 　年　　11　　月　　11　　日
                  刑事第十一庭  審判長法　官  張江澤
                                      法　官  章曉文
                                      法　官  郭惠玲
以上正本證明與原本無異。
不得上訴。
                                      書記官  湯郁琪
中　　華　　民　　國　　110 　年　　11　　月　　15　　日

附錄本案論罪科刑法條：
修正前中華民國刑法第284條（過失傷害罪）
因過失傷害人者，處六月以下有期徒刑、拘役或五百元以下罰金
，致重傷者，處一年以下有期徒刑、拘役或五百元以下罰金。
從事業務之人，因業務上之過失傷害人者，處一年以下有期徒刑
、拘役或一千元以下罰金，致重傷者，處三年以下有期徒刑、拘
役或二千元以下罰金。